臺灣桃園地方法院民事裁定
111年度司繼字第755號
聲  明  人  蕭家鎔  
            蕭家鈺  
上二人共同
法定代理人  劉沛怡  
兼上二人共
同法定代理  
人          蕭煜楷  
聲  明  人  蕭尹瑄  
            蕭妤安  
上二人共同
法定代理人  陳曉君  
兼上二人共
同法定代理  
人          蕭煜棋  
聲  明  人  蕭宥霖  
            陳羽荷  
法定代理人  陳靜怡  
被  繼承人  黃鳳嬌(亡)


上列聲明人聲明拋棄繼承事件，本院裁定如下：
    主      文
聲明均駁回。
聲請程序費用由聲明人負擔。
    理      由
一、本件聲明意旨略以：聲明人為被繼承人黃鳳嬌之第一順位繼
    承人，因被繼承人於民國（下同）107年7月9日去世，而聲
    明人於111年3月1日獲親友通知，爰依法檢呈被繼承人之死
    亡證明書、聲明人戶籍謄本及繼承系統表等件聲明拋棄繼承
    權等語。
二、關於聲明人蕭煜楷、蕭煜棋、蕭宥霖部分：
　　㈠按繼承人得拋棄其繼承權；而遺產繼承人，除配偶外，依
      左列順序定之：(一)直系血親卑親屬。(二)父母。(三)兄
      弟姊妹。(四)祖父母，民法第1138條、民法第1174條第1
      項定有明文。前項拋棄，應於知悉其得繼承之時起三個月
      內以書面向法院為之，民法第1174條第2項定有明文。依
      上揭法條之文義解釋，係指繼承人知悉繼承開始之原因事
      實，因而覺知自己為法律上之繼承人時起算，即被繼承人
      之配偶與第一順位繼承人或無前順位繼承人時，第二順位
      以下之繼承人，應無待其他繼承人之通知，即應於知悉被
      繼承人死亡時起3個月內以書面向法院為拋棄繼承之意思
      表示。又此3個月之除斥期間，本以繼承人客觀處於得知
      悉已為繼承人之事實狀態為認定，非謂尚須知悉有無繼承
      之遺產，且不因聲請人不知法律或對法律之誤解，而影響
      法律規定所發生之效力。復按繼承人之拋棄繼承權，依上
      開規定，應於知悉其得繼承之時起3個月內，以書面向法
      院為之。
　　㈡次按「以日、星期、月或年定期間者，其始日不算入。」
      、「以日、星期、月或年定期間者，以期間末日之終止，
      為期間之終止。期間不以星期、月或年之始日起算者，以
      最後之星期、月或年與起算日相當日之前一日，為期間之
      末日。但以月或年定期間，於最後之月，無相當日者，以
      其月之末日，為期間之末日」、「於一定期日或期間內，
      應為意思表示或給付者，其期日或其期間之末日，為星期
      日、紀念日或其他休息日時，以其休息日之次日代之。」
      ，民法第120條第2項、第121條、第122條分別定有明文。
　　㈢經查，被繼承人黃鳳嬌於107年7月9日死亡，而聲明人蕭煜
      楷、蕭煜棋、蕭宥霖分別為被繼承人之第一順位繼承人等
      情，業據聲明人蕭煜楷、蕭煜棋等提出聲明人戶籍謄本與
      繼承系統表為證，並經本院依職權調閱被繼承人之除戶戶
      籍資料與聲明人蕭宥霖之戶籍資料查核屬實，堪予認定。
      惟聲明人等於聲請狀雖表示其等因其生父與被繼承人於90
      年1月3日離婚後，其等監護權由其生父行使，而與被繼承
      人皆無往來，迄至於111年228連假出遊巧遇小舅舅始知悉
      被繼承人於107年7月9日死亡，然其未於聲請狀表示通知
      聲明人等有關被繼承人死亡一事之小舅舅為何人，亦無提
      出其他證據或證明文件。是以，本院於111年4月23日函詢
      被繼承人之死亡登記申請人即被繼承人之幼弟謝正義（下
      稱關係人）有無且何時將被繼承人死亡一事通知聲明人等
      ，然關係人迄今仍未具狀陳報本院，且聲明人等亦於111
      年8月1日具狀陳報無法提出知悉繼承時間之證明，致本院
      無從認定聲明人等確實係於111年3月1日始知悉被繼承人
      死亡。準此，被繼承人既於107年7月9日死亡，而聲明人
      等為被繼承人之第一順位繼承人，最遲本應於被繼承人死
      亡後三個月內（即107年10月9日前）向本院聲明拋棄繼承
      。惟聲明人等卻遲至111年3月7日始具狀聲明拋棄繼承，
      此有本院收狀收文章在卷可證，顯已逾法定期間三個月甚
      明。是按卷證資料觀之，本件聲明人等聲明拋棄繼承已逾
      法定期間三個月甚明，其聲明與法不合，無從准予備查，
      應予駁回。
四、關於聲明人蕭家鎔、蕭家鈺、蕭尹瑄、蕭妤安、陳羽荷部分
    ：
　　㈠按繼承人得拋棄其繼承權，民法第1174條第1項定有明文。
      準此，非繼承人即無拋棄繼承權可言。次按遺產繼承人，
      除配偶外，依左列順序定之：（一）直系血親卑親屬。（
      二）父母。（三）兄弟姊妹。（四）祖父母。第一千一百
      三十八條所定第一順序之繼承人中有拋棄繼承權者，其應
      繼分歸屬於其他同為繼承之人。第一順序之繼承人，其親
      等近者均拋棄繼承權時，由次親等之直系血親卑親屬繼承
      。民法第1138條、第1176條第1項及第5項分別定有明文。
      是繼承人既為承受遺產上之一切權利義務之主體，自須以
      具有權利能力為前提，即所謂「同時存在原則」。若被繼
      承人死亡時，其直系血親卑親屬尚未出生，則除有民法第
      7 條「胎兒以將來非死產者為限，關於其個人利益之保護
      ，視為既已出生。」之情形外，該直系血親卑親屬尚非被
      繼承人之繼承人。
　　㈡經查，聲明人蕭家鎔於109年8月15日出生、聲明人蕭家鈺
      於110年11月27日出生、聲明人蕭尹瑄於108年7月25日出
      生、聲明人蕭妤安於110年3月27日出生，此有聲明人戶籍
      謄本在卷可證，而依民法第1062條第1項規定，聲明人蕭
      家鎔之受胎期間係自其出生日回溯第181日起至第302日止
      ，即108年10月19至109年2月17日、聲明人蕭家鈺之受胎
      期間係自其出生日回溯第181日起至第302日止，即110年1
      月30至110年5月31日、聲明人蕭尹瑄之受胎期間係自其出
      生日回溯第181日起至第302日止，即107年9月27至108年1
      月26日、聲明人蕭妤安之受胎期間係自其出生日回溯第18
      1日起至第302日止，即109年5月30至109年9月28日。準此
      ，聲明人蕭家鎔、蕭家鈺、蕭尹瑄、蕭妤安於被繼承人黃
      鳳嬌死亡時（即107年7月9日）顯然尚未存在，亦非胎兒
      ，揆諸上開規定與說明，顯非民法第1138條所定之繼承人
      甚明，無拋棄繼承權之必要。而聲明人陳羽荷為被繼承人
      之孫子女等情，業據聲明人提出之聲明人戶籍謄本與繼承
      系統表為證，並經本院依職權調閱被繼承人之除戶戶籍資
      料與聲明人陳羽荷之戶籍資料查核屬實，堪予認定。惟被
      繼承人尚有直系血親卑親屬之子輩蕭煜楷、蕭煜棋、蕭宥
      霖聲明拋棄繼承經本院裁定駁回如前，仍為繼承人。是以
      ，依上列規定，足認被繼承人之第一順位親等近者之繼承
      人，並未全體均拋棄繼承權。而聲明人等既為被繼承人之
      第一順位次親等繼承人，則依首揭法律規定，尚無從成為
      被繼承人之繼承人甚明，自無得為拋棄繼承。從而，本件
      聲明人蕭家鎔、蕭家鈺、蕭尹瑄、蕭妤安、陳羽荷聲明拋
      棄繼承，於法不合，應予駁回。另本件聲明拋棄繼承既經
      駁回，則聲明人蕭家鎔、蕭家鈺、蕭煜楷、蕭尹瑄、蕭妤
      安、蕭煜棋、蕭宥霖、陳羽荷另具狀撤回拋棄繼承聲明，
      核無必要，爰不另為駁回之諭知，附此敘明。
五、依家事事件法第132條第3項、第97條及非訟事件法第21條第
    1項前段定如主文。
六、如對本裁定抗告須於裁定送達後10日內向本院提出抗告狀，
    並應繳納抗告費新臺幣1,000 元整。
中　　華　　民　　國　　111 　年　　9 　　月　　29　　日
                   家事法庭司法事務官　蔡淑蘭
以上正本係照原本作成。